【裁判字號】    95,訴,629
【裁判日期】    950622
【裁判案由】    損害賠償
【裁判全文】
臺灣臺中地方法院民事判決  95年度訴字第629號
原      告  丙○○
            甲○○
被      告  乙○○
訴訟代理人  吳紹衍律師
複  代理人  陳亭蘭律師
上列當事人間請求損害賠償事件，原告提起附帶民事訴訟，經本
院交通法庭移送前來（94年度交附民字第285號），並於中華民
國95年6月8日言詞辯論終結，本院判決如下：
    主      文
被告應依序給付原告丙○○、甲○○各新台幣壹佰肆拾伍萬陸仟
捌佰捌拾元、壹佰貳拾萬元，及均自民國九十四年六月二十三日
起至清償日止，按年息百分之五計算之利息。
原告其餘之訴駁回。
訴訟費用由被告負擔二分之一，餘由原告丙○○、甲○○各負擔
四分之一。
本判決原告勝訴部分，於原告丙○○、甲○○各以新台幣肆拾捌
萬元、肆拾萬元為被告供擔保後，得假執行；但被告如以新台幣
壹佰肆拾伍萬陸仟捌佰捌拾元、壹佰貳拾萬元依序為原告丙○○
、甲○○預供擔保，各得免為假執行。
原告其餘假執行之聲請駁回。
    事實及理由
壹、原告起訴主張：被告於民國93年12月2日晚間7時23分許，駕
    駛拼裝附動力三輪車，沿台中市○區○○路外側車道由南向
    北行駛，途經東光路與東光3街口，本應遵守道路交通號誌
    之指示行駛及轉彎車應讓直行車先行，依當時情況又無不能
    注意之情事，竟疏未注意及此，於東光路號誌係直行箭頭綠
    燈時，不當逕由右側車道違規左轉進入東光3街路口，撞及
    適行駛於其左側，由原告之子即被害人廖志晟騎乘之車號BS
    8-293號重型機車，致被害人人車倒地，受有胸腹部挫傷併
    內出血等傷害，經送醫急救後，因失血性休克於當日晚間8
    時50分許不治死亡，被告應負侵權行為損害賠償責任。而原
    告因此次車禍得請求被告賠償之費用計有：喪葬費：原告丙
    ○○辦理被害人之殯葬事宜，合計支出新台幣 (下同)25 萬
    6880元；扶養費：被害人為68年10月28日出生，93年12月2
    日死亡時為25歲，對父母有扶養義務，原告丙○○、甲○○
    為被害人之父、母，分別為37年2月2日、38年12月18日出生
    ，依內政部統計處資料「92年台閩地區歷年簡易生命表平均
    餘命」表所示，餘命各尚有22年、27.58年，依93年台灣地
    區最低生活費標準10萬2348元計算，一次給付得請求扶養費
    之賠償金額，依霍夫曼計算法扣除中間利息，並因原告有子
    女3名，被害人應負擔1/3，應各得請求扶養費51萬5283元、
    60 萬1320元；慰撫金：被害人為原告之子，私立德育醫護
    管理專科學校畢業，任職於矽品精密工業股份有限公司，擁
    有高等學歷、固定之工作及收入，原告辛苦栽培，竟因被告
    之疏失，諸般化為烏有，且此白髮人送黑髮人之悲痛及精神
    上之痛苦非筆墨能形容，被告於事發後，既未提出合理之和
    解方案，態度亦不佳，應各得請求200萬元慰撫金，為此爰
    依侵權行為之法則提起本訴等語。並聲明：(1)被告應依序給
    付原告丙○○、甲○○各277萬2163元、260萬1320元及均自
    起訴狀繕本送達翌日即94年6月23日起至清償日止，按年息
    5%計算之利息；(2)願供擔保，請准宣告假執行。
貳、被告則以：觀諸本件道路交通事故現場圖（下稱現場圖），
    重機車最後停止位置距離碰撞位置甚遠，刮地痕亦長達13.2
    公尺，足見被害人騎乘重機車應有超速行駛致煞避不及，亦
    應為肇事原因之一，而與有過失；原告應得以自己財產維持
    生活，無受被害人扶養之權利，且扶養費之計算標準應以綜
    合所得稅扶養親屬寬減額每年7萬4000元計算為合理；被告
    僅有國中教育程度，平日以販賣燻烤香腸為生，每月之收入
    不及1萬500 0元，名下亦無任何財產，原告各主張之慰撫金
    額過高等語資為抗辯。並聲明: (1)原告之訴及假執行之聲請
    均駁回；(2)如受不利判決，願供擔保請准宣告免為假執行。
參、兩造不爭執之事實：
一、被告於93年12月2日晚間7時23分許，駕駛拼裝附動力三輪車
    ，沿台中市○區○○路外側車道由南向北行駛，途經東光路
    與東光三街口，當時東光路號誌係直行箭頭綠燈，被告由右
    側車道左轉進入路口，適被害人騎乘車號BS8─293號重型機
    車同向同車道由左方行來，閃避不及碰撞及被告所駕拼裝車
    左側車身（電池處），被害人因之人車倒地，送醫不治死亡
    。
二、原告丙○○、甲○○分別為被害人之父、母。
三、原告丙○○因被害人死亡，共計支出喪葬費25萬6880元。
四、被害人死亡後，原告未請領強制險，亦未自特別補償基金獲
    得補償。
    以上兩造所不爭執之事實，並有原告提出之戶籍謄本1件、
    喪葬費收據6件、本院調取之台灣台中地方法院檢察署93年
    度相字第1757號相驗卷宗（下稱相驗卷）、94年度偵字第
    1074號偵查卷宗（下稱偵查卷）、本院交通法庭94年度交易
    字第191號刑事卷宗（下稱刑事卷）可證，上述事實，本院
    採為判決之基礎。
肆、兩造主要爭點：
一、本件車禍事故之肇事責任為何？
二、原告可得請求之扶養費之數額為何？
三、原告得主張之慰撫金數額為何？
伍、得心證之理由：
一、本件車禍之發生全係被告之過失行為所致，被害人並無過失
    。
（一）汽車行駛至同向二車道道路交岔路口欲左轉彎時，應距交
      岔路口30公尺前換入內側車道或左轉車道；並應遵守燈光
      號誌之指示，道路交通安全規則第102條第1項第5款、第1
      款分別定有明文。被告既為車輛駕駛人，前開交通規則為
      其所應注意，而依肇事當時天候晴天、夜間有照明、路面
      乾燥、無缺陷、無障礙物、視距良好、號誌正常（有道路
      交通事故調查報告表《下稱調查報告表》附於本院調取之
      相驗卷第16頁可稽）之情形下，殊無不能注意之情事。
（二）被告駕駛拼裝附動力三輪車，沿台中市○區○○路外側車
      道行經同向二車道並設有左轉車道（有現場圖、現場照片
      6幀附於本院調取之相驗卷第15頁、第19頁至21頁可稽）
      且號誌係直行箭頭綠燈之東光路與東光三街口欲左轉時，
      在無不能注意之情形下，自應距交岔路口30公尺前換入左
      轉車道，不得由外側車道逕行左轉；並應遵守燈光號誌之
      指示，於號誌為直行箭頭綠燈時，亦不得左轉，以防止危
      險之發生。惟被告竟未先於適常距離前切換進入左轉車道
      ，且在號誌為直行箭頭綠燈時，即逕由外側車道違規左轉
      ，致與被害人發生碰撞，被告就本件事故之發生，自有過
      失，且其過失與被害人死亡之結果，顯有相當因果關係。
（三）本件肇事路段之時速限制為50公里（依調查報告表所載）
      ，被害人所騎乘之機車在交岔路口內並無煞車痕，僅遺留
      有長約13.2公尺之刮地痕（見現場圖），而被害人在車禍
      現場遺留之刮地痕，應係其所騎乘機車發生碰撞失控倒地
      後向前滑行磨擦地面所生，與煞車痕不同，尚無從憑該刮
      地痕長度據以換算被害人車禍當時之時速；又依交通部訂
      頒之「一般公路汽車煞車距離、行車速度對照表」所示，
      以3年以上乾燥柏油路面計算，行車速度為每小時50公里
      時，煞車距離為14.1公尺，是縱依煞車距離之標準，亦無
      法認定被害人有超速行車之事實，被告該部分所辯，洵屬
      無據。
（四）本件車禍經送請鑑定，及本院交通法庭前揭案件審理結果
      ，就肇事責任亦為相同之認定，有台灣省台中市區車輛行
      車事故鑑定委員會94年3月15日中市行字第0945400589號
      函送之鑑定意見書（見偵查卷14至15頁）、判決書（見刑
      事卷）可憑。
二、原告非不能維持生活，被害人對其等並無法定扶養義務，且
    原告主張之慰撫金過高，應予核減。
（一）因故意或過失不法侵害他人權利者，負損害賠償責任；不
      法侵害他人致死者，對於支出醫療及增加生活上需要之費
      用或殯葬費之人，亦應負損害賠償責任；被害人對於第三
      人負有法定扶養義務者，加害人對於該第三人亦應負損害
      賠償責任；不法侵害他人致死者，被害人之父、母、子、
      女及配偶，雖非財產上之損害，亦得請求賠償相當之金額
      ，民法第184條第1項前段、第192第1項、第2項、第194條
      分別定有明文。
（二）本件車禍之發生及被害人之死亡，既係被告之過失行為所
      致，原告若因之受有損害，自得依上開規定請求被告賠償
      ，而除兩造所不爭執由原告丙○○支出之喪葬費25萬6880
      元外，茲另就原告其餘請求之金額審究如下：
  １、扶養費部分：
    直系血親相互間互負扶養義務，民法第1114條第1款固定
      有明文，惟受扶養權利者為直系血親尊親屬、或配偶時，
      其受扶養權利者雖不以無謀生能力為必要，但仍受「不能
      維持生活」之限制（最高法院62年10月16 日62年度第2次
      民庭庭推總會決議、92年度台上字第2430 號、93年度台
      上字第1610號判決意旨參照）；又，直系血親尊親屬，如
      能以自己財產維持生活者，自無受扶養之權利，法院不能
      未查明財產狀況，徒以直系血親尊親屬至60 歲退休時起
      無薪資所得，即認其自該時起不能維持生活（最高法院92
      年度台上字第2565號判決意旨參照）。
    原告丙○○、甲○○固分別為被害人之父、母，各於37年
      2月2日、38年12月18日出生（見卷附戶籍謄本）於被害人
      93年12月2日死亡時，分別年滿56歲、54歲，惟其等是否
      受有法定扶養權利，仍應視其等是否有「不能維持生活」
      之情事以為斷。而原告丙○○係經營弘隆被服工業有限公
      司（下稱弘隆公司），業據其陳明，且其名下之不動產有
      房屋、土地各3筆，並有多筆投資，土地、房屋依公告現
      值及課稅現值計算、投資依面值計算，總額即高達922 萬
      127 2元，93年度所得亦有23萬5359元；另原告甲○○雖
      陳稱係家庭主婦，但其名下亦有多筆投資，依面值計算總
      額達215萬4800元，93年所得亦有12萬0455元（參見本院
      調取之稅務電子閘門財產所得調件明細表），顯見原告二
      人均尚無不能維持生活之情事。執此，被害人對其等並無
      法定扶養義務，其等請求被告賠償所受扶養費之損失，即
      屬無據。
 ２、慰撫金部分：
   非財產上損害之慰撫金數額，究竟若干為適當，應斟酌兩
     造身分、地位、經濟狀況、加害程度及其他各種情形，俾
     為審判之依據（最高法院86年度台上字第511號、第3537號
     判決意旨參照）。
   本院審酌被害人係原告之子，甫成年即遭此橫禍死亡，原
     告因之痛澈心菲，不難想見，精神所受痛苦，更不言可喻
     ；惟兼衡及原告丙○○係國小畢業，經營弘隆公司，原告
     甲○○係國中畢業，為家庭主婦，兩人育有含被害人在內
     3名子女，名下各有如前所述財產，被告則係國中教育程度
     ，平日以販賣燻烤香腸為生，名下無不動產（除據兩造陳
     明外，並有本院調取之稅務電子閘門財產所得調件明細表
     附卷可查）等兩造身分、地位及經濟狀況一切情狀，認原
     告各得請求之慰撫金均以120萬元為適當，原告超逾此部分
     之請求，應予核減。
三、綜上所述，原告丙○○、甲○○因本件車禍得向被告請求賠
    償之損害應各為145萬6880元、120萬元。從而原告本於侵權
    行為之法律關係，請求被告給付上開金額及自起訴狀繕本送
    達翌日即94年6月23日日起至清償日止之法定遲延利息為有
    理由，應予准許，逾此範圍之請求尚非正當，應予駁回。
四、兩造均陳明願供擔保，聲請宣告假執行及免為假執行，就原
    告勝訴部分，經均核無不合，爰分別酌定相當之擔保金額准
    許之，至原告敗訴部分，其假執行之聲請已失所附麗，應併
    駁回之。
陸、本件事實已臻明確，兩造其餘攻擊防禦及證據調查，均與本
    案之判斷不生影響，自勿庸一一審酌論列，併此敘明。
據上論結，本件原告之訴為一部有理由，一部無理由，依民事訴
訟法第79條、第85條第1項前段、第390條第2項、第392條第2項
，判決如主文。
中    華    民    國    95    年    6    月    22     日
                  民事第二庭    法  官  劉長宜
正本係照原本作成。
如對本判決上訴，須於判決送達後20日內向本院提出上訴狀（須
附繕本）。
中    華    民    國    95    年    6    月    22     日
                                書記官


司法院資訊處製作；財團法人民間司法改革基金會備份。
